臺灣高等法院臺中分院民事判決　　　九十二年度上字第六一號
　　　上　訴　人　保證責任彰化縣鹿港鎮信用合作社
　　　法定代理人　丙○○
　　　被　上訴人　乙○○
　　　　　　　　　丁○○
　　　複　代理人　甲○○
右當事人間請求撤銷詐害行為事件，上訴人對於中華民國九十一年十二月四日臺灣彰
化地方法院第一審判決（九十年度訴字第一七○號），提起上訴，經於九十三年三月
二十三日辯論終結，本院判決如左：
　　　主　　　文
原判決廢棄。
被上訴人乙○○、丁○○間就坐落彰化縣芳苑鄉○○段第二九地號土地所有權所為贈
與及移轉行為，均應予撤銷。
被上訴人丁○○就彰化縣二林地政事務所關於前開土地於民國八十八年九月四日以「
贈與」為原因之所有權移轉登記，應予塗銷。
第一、二審訴訟費用由被上訴人負擔。
　　　事　　　實
甲、上訴人方面：
一、聲明：求為判決如主文所示。
二、陳述及證據：除與第一審判決記載者相同，予以引用外，補稱：
　　(一)上訴人於民國九十年二月二十二日向原審提起本件請求撤銷詐害行為訴訟時，
      被上訴人積欠上訴人之主債務、從債務金額，合計為三千一百零三萬三千五百
　　　八十七元，其計算方法詳如九十三年三月二十三日辯論意旨狀所附附表所載，
　　　並有執行名義可證。
　　(二)被上訴人乙○○是在民國八十八年九月四日將其所有之系爭彰化縣芳苑鄉○○
　　　段二九號土地贈與被上訴人丁○○，當時被上訴人乙○○除對上訴人有主債務
　　　五百萬元（自八十八年十月二日即未繳息）、三百五十萬元（自八十八年九月
　　　二日即未繳息）外，尚分別當訴外人白依虹、洪文博、陳孟緝之連帶保證人，
　　　對上訴人分別有五百五十萬元（自八十七年十月二日即未繳息）、三百萬元、
　　　一千二百萬元之連帶保證債務合計二千九百萬元。又連帶債務人對於債權人應
　　　各負全部給付之責，在債務未受清償前，連帶債務人中之一人所為之詐害行為
　　　，債權人自得對之依民法第二百四十四條第一項、第二項規定撤銷之，至於其
　　　他連帶債務人有資力與否，在所不問（八十八年台上字第一三○一號判決意旨
　　　參照），故本件首應審究者，厥為民國八十八年九月四日贈與上開土地予丁○
　　　○時，被上訴人乙○○是否有足以清償上開債務之財產。原審計算乙○○之財
　　　產，非以民國八十八年九月四日之資力為準，顯有違誤。
    (三)查被上訴人乙○○於民國八十八年九月四日所擁有之財產為彰化縣芳苑鄉○○
      段一八二七－三六、一八二七－三九、一八二七－四六、一七七五、一七七九
      、一七七－一一、一七七九－七等七筆土地，當時公告現值每平方公尺為一千
      一百元（原審誤為一千五百元），此有彰化縣二林地政事務所九十二年十一月
      二十五日二地丙字第○九二○○○七三八七號函可稽，依公告現值計算，上開
      七筆土地之價值僅有一千一百零五萬七千二百元，如土地出售移轉他人，尚須
      扣除土地增值稅七十萬四千三百六十九元，此有彰化縣稅捐稽征處北斗分處九
      十二年十二月十六日彰稅北分一字第○九二○○三九八七九號函可稽，即上開
      七筆土地扣除土地增值稅後，僅剩一千零三十五萬二千八百三十一元，顯無法
      清償於民國八十八年九月四日時所積欠之上開二千九百萬元之債務（按：如債
      務算至上訴人起訴前，被上訴人積欠上訴人之債務，則債務為三千一百零三萬
      三千五百八十七元，其財產更無法清償），其於民國八十八年九月四日將系爭
      土地贈與他人，自屬詐害上訴人之債權。
　　(四)又被上訴人乙○○為訴外人陳孟緝之連帶保證人，向上訴人借貸一千二百萬元
　　　，陳孟緝雖有彰化縣芳苑鄉○○段一八八九號及同段一八八二、一八八二－一
　　　至一八八二－四二號等土地，惟上開土地於民國八十八年九月四日時，公告現
　　　值每平方公尺為一千一百元，有彰化縣二林地政事務所九十二年十一月二十五
　　　日二地丙字第○九二○○○七三八七號函可稽。陳孟緝之上開土地，依每平方
　　　公尺一千一百元計算結果，全部土地價值九百三十萬四千九百元，被上訴人乙
　　　○○另為訴外人白依虹之連帶保證人，向上訴人借貸五百五十萬元，白依虹擁
　　　有之彰化縣芳苑鄉○○段一八二七－四○號土地（面積三四二九平方公尺），
　　　八十八年九月四日時之公告現值每平方公尺亦為一千一百元，計算結果土地價
　　　值為三百七十七萬一千九百元，然上開陳孟緝、白依虹之土地若於民國八十八
　　　年九月四日出售移轉時，須繳納土地增值稅四十二萬四千二百六十三元，亦有
　　　彰化縣稅捐稽征處北斗分處九十二年十二月四日彰稅北分一字第○九二○○三
　　　九○八九號函可稽，故扣掉土地增值稅後，僅剩一千二百六十五萬二千五百三
　　　十七元（0000000＋0000000－000000＝00000000），被上訴人乙○○及訴外人
　　　陳孟緝、白依虹所擁有之土地之價值合計為二千三百萬五千三百六十八元（00
　　　000000＋00000000＝00000000）。惟於八十八年九月四日時，被上訴人積欠上
　　　訴人之總務為二千九百萬元，相減結果，被上訴人仍不足清償五百九十九萬四
　　　千六百三十二元。若以上訴人起訴前所積欠之債務三千一百零三萬三千五百八
　　　十七元為準，相減結果被上訴人仍不足清償八百零二萬八千二百十九元。故被
　　　上訴人乙○○於八十八年九月四日將系爭土地贈與他人，自屬詐害上訴人之債
　　　權。
乙、被上訴人方面：
一、聲明：
　　(一)上訴駁回。
    (二)第二審訴訟費用由上訴人負擔。
二、陳述及證據：除與第一審判決記載者相同，予以引用外，補稱：
　　(一)本件系爭土地於八十八年九月間移轉，彼時被上訴人乙○○所有之土地除本件
      系爭之彰化縣芳苑鄉○○段第廿九號土地外，計有彰化縣芳苑鄉○○段第一八
　　　二七－卅六、一八二七－卅九、一八二七－四六、一七五五、一七七九－十一
　　　、一七七九－七及彰化縣芳苑鄉○○段第一七一號土地，其土地價值依公告現
　　　值計算仍高於上訴人乙○○積欠上訴人之債權金額新台幣（下同）一百十四萬
　　　六千八百四十九元，此原判決理由四已闡述甚明，即以上訴人於九十年三
　　　月廿一日在原審提出之借款申請書觀之，八十八年五月間上訴人仍同意乙○○
　　　以本件系爭之彰化縣芳苑鄉○○段第廿九號土地辦理抵押貸款五百萬元撥貸三
　　　百五十萬元，足見乙○○之處分系爭芳苑鄉○○段第廿九號土地並無害於上訴
　　　人之債權應甚明顯；而乙○○原以王功段第一七七五、一七七九、一七七九－
　　　七、一七七九－十一號四筆土地向上訴人貸款之三百萬元，本係在台灣中小企
　　　業銀行有先順位抵押權並積欠四百九十萬元，所貸款三百萬元係用以清償台灣
　　　中小企業銀行抵押貸款四百九十萬元，此故上訴人於九十年三月卅一日在原審
　　　陳稱「系爭四筆土地我們准辦理貸款三百萬後即將三百萬元匯給到被告洪文博
　　　的帳戶，即再匯到台企二林分行洪文博的帳戶」被上訴人乙○○清償先順位之
　　　四百九十萬元，係以所貸得三百萬元加上自己籌得二百餘萬元而為之，苟有惡
　　　意，儘可以先順位之四百九十萬元債務棄置不理，何若再辛苦籌二百餘萬元來
　　　清償呢？此所籌之款項即係向丁○○借得，其條件係以移轉本件系爭土地予丁
　　　○○，本件土地移轉並非無償行為。
　　(二)台灣彰化地方法院八十九年度執敬字第九五六九號清償債務強制執行事件，拍
      賣陳孟緝所有不動產，依九十年七月十九日第三次拍賣公告所示，其拍賣底價
      甲標地上物及土地總價為二百五十六萬元，乙標四十四筆土地總價為一千一百
      九十一萬九千元，合計為一千四百四十七萬九千元，高出上訴人債權額一千二
      百萬元達二百四十七萬九千元，縱或依彰化縣稅捐稽征處北斗分處九十二年十
　　　二月四日彰稅北分一字第○九二○○三九○八九號函所示試算四十六筆土地增
　　　值稅在八十八年九月四日為基準日試算總額為四十一萬六百卅二元，在九十年
　　　二月為基準日試算總額亦僅為五十一萬二千六百卅九元，而予扣除增值稅，亦
　　　無不足清償之虞。
　　(三)台灣彰化地方法院八十八年度民執洪字第八二八九號拍賣抵押物事件拍賣債務
　　　人白依虹之財產，其拍賣公告所定底價亦為七百九十二萬元，高出債權金額五
　　　百五十萬元達二百四十二萬元，縱或依彰化縣稅捐稽征處北斗分處九十二年十
　　　二月十六日彰稅北分一字第○九二○○三九八七九號函預估土地增值稅總額為
　　　七十萬四千三百六十九元，而予扣除增值稅亦無不足清償之虞，更何況依八十
　　　九年五月三日筆錄所載，上訴人於該日亦向執行法院陳稱「本件因債務人部分
　　　清償，暫無強制執行之必要，請求撤回強制執行之聲請」上訴人已部分受償，
　　　其債權金額必更低於五百五十萬元。
　　　理　　　由
一、本件上訴人主張：被上訴人乙○○於八十七年十月間向伊貸款三百五十萬元及五
　　百萬元，惟被上訴人乙○○已逾期未分期繳還本息。又被上訴人乙○○積欠臺灣
　　中小企業銀行二林分行貸款，經該行聲請將乙○○所有坐落彰化縣苑鄉○○段第
　　二九地號土地一筆扣押在案，後由訴外人洪文博出面與伊達成協議，由伊先墊款
　　予被上訴人乙○○清償其在臺灣中小企業銀行二林分行之債務，撤銷假扣押登記
　　，詎被上訴人嗣並未依約按月繳納本息等情，業據上訴人提出放款往來明細查詢
　　，放出檔明細查詢，借款申請書，擔保授信審議申請書、借據、授信約定書、切
　　結書等五證。被上訴人乙○○除辯稱自八十九年五月後始未繳本息與上訴人所主
　　張被上訴人乙○○自八十八年十月、十二月即未繳息不同外，其餘之事實均未爭
　　執，已足認為真實。
二、上訴人又主張被上訴人乙○○於八十八年九月四日將系爭坐落彰化縣芳苑鄉○○
    段第二九地號土地贈與丁○○，並辦妥移轉登記，被上訴人等無償行為害及上訴
　　人債權，故依民法第二百四十四條第一項求為撤銷被上訴人間之贈與行為及登記
　　。被上訴人等雖以系爭土地係伊二人所置之共同財產，因被上訴人乙○○在八十
　　六年間曾提供四筆土地（彰化縣芳苑鄉○○段第一七七五、一七七九、一七七九
　　之十一、一七七九之七地號土地）向臺灣中小企業銀行抵押貸款四百九十萬元，
　　八十七年六月再以該四筆土地擔保洪文博向洪玉借款五百萬元，而向臺灣中小企
　　業銀行抵押貸款四百九十萬元在八十八年五月到期，乃向上訴人借款三百萬元並
　　以前開四筆土地設定第三順位抵押權予上訴人，條件為被上訴人乙○○須歸還並
　　塗銷先順位之抵押權，使上訴人之抵押權居於第一順位之後才允予撥款，然上訴
　　人之撥款僅三百萬元，仍不足清償臺灣中小企業銀行之五百三十萬元抵押債權，
　　故將系爭土地移轉登記予被上訴人丁○○，被上訴人丁○○給付二百三十萬元予
　　被上訴人乙○○，故系爭土地之移轉，並非無償，當時承辦代書林蕙靚未明究竟
　　，以為夫妻間移轉無關緊要，加以稅法就夫妻間贈與未計入贈與總額之規定，以
　　及協議書上又有「無條件移轉」字樣，而以贈與名義申報移轉等語，資為抗辯。
　　惟查被上訴人就上開協議書上所載本件系爭土地之移轉為「無條件移轉」已認為
　　真正，而就被上訴人丁○○有給付被上訴人二百三十萬元之事實，又不能舉證證
　　明，自不足憑採。
三、按債務人所為之無償行為，有害及債權者，債權人得聲請法院撤銷之民法第二百
    四十四條第一項定有明文，且對債務人資力算定之時期，即有害債權之事實，須
    於行為時存在，且於債權人行使撤銷權利，債權人處於無資力之狀態。查被上訴
    人乙○○是在民國八十八年九月四日將其所有之系爭彰化縣芳苑鄉○○段二九號
    土地贈與被上訴人丁○○，當時被上訴人乙○○除對上訴人有主債務五百萬元（
    自八十八年十月二日即未繳息）三百五十萬元（自八十八年九月二日即未繳息）
　　外，尚分別當訴外人白依虹、洪文博、陳孟緝之連帶保證人，對上訴人分別有五
　　百五十萬元（自八十七年十月二日即未繳息）、三百萬元、一千二百萬元之連帶
　　保證債務合計二千九百萬元。此有債權憑證影本三件、支付命令影本一件、支付
　　命令確定證明書影本一件在卷可稽。而連帶債務人對於債權人應各負全部給付之
　　責，在債務未受清償前，連帶債務人中之一人所為之詐害行為，債權人自得對之
　　依民法第二百四十四條第一項、第二項撤銷之。至於其他連帶債務人有資力與否
　　，在所不問（最高法院八十八年台上字第一三○一號判決參照）。本件被上訴人
　　乙○○於八十八年九月四日所有財產為彰化縣芳苑鄉○○段一八二七－三六、三
　　九、四六、一七七五、一七七九、一七七－一一、一七七九－七等七筆土地，當
　　時公告現值每平方公尺為一千一百元（原審誤為一千五百元），此有彰化縣二林
　　地政事務所九十二年十一月二十五日二地丙字第○九二○○○七三八七號函可稽
　　，依公告現值計算，上開七筆土地之價值僅有一千一百零五萬七千二百元，如土
　　地出售移轉他人，尚須扣除土地增值稅七十萬四千三百六十九元，此有彰化縣稅
　　捐稽征處北斗分處九十二年十二月十六日彰稅北分一字第○九二○○三九八七九
　　號函可稽，即上開七筆土地扣除土地增值稅後，僅剩一千零三十五萬二千八百三
　　十一元，顯無法清償於八十八年九月四日時所積欠之上開二千九百萬元之債務（
　　按：如債務算至上訴人起訴前，被上訴人積欠上訴人之債務，則債務為三千一百
　　零三萬三千五百八十七元，其財產更無法清償），其於民國八十八年九月四日將
　　系爭土地贈與，其妻即被上訴人丁○○，自屬詐害上訴人之債權。
四、次查被上訴人乙○○另為訴外人陳孟緝之連帶保證人，向上訴人借貸一千二百萬
　　元，陳孟緝雖有彰化縣芳苑鄉○○段一八八九號及同段一八八二、一八八二－一
　　至一八八二－四二號等土地，惟上開土地於民國八十八年九月四日時，公告現值
　　每平方公尺為一千一百元，有彰化縣二林地政事務所九十二年十一月二十五日二
　　地丙字第○九二○○○七三八七號函可稽。陳孟緝之上開土地，依每平方公尺一
　　千一百元計算結果，全部土地價值九百三十萬四千九百元，被上訴人乙○○又為
　　訴外人白依虹之連帶保證人，向上訴人借貸五百五十萬元，白依虹擁有之彰化縣
　　芳苑鄉○○段一八二七－四○號土地（面積三四二九平方公尺），八十八年九月
　　四日時之公告現值每平方公尺亦為一千一百元，計算結果土地價值為三百七十七
　　萬一千九百元，然上開陳孟緝、白依虹之土地若於民國八十八年九月四日出售移
　　轉時，須繳納土地增值稅四十二萬四千二百六十三元，亦有彰化縣稅捐稽征處北
　　斗分處九十二年十二月四日彰稅北分一字第○九二○○三九○八九號函可稽，故
　　扣掉土地增值稅後，僅剩一千二百六十五萬二千五百三十七元（0000000＋00000
　　00－000000＝00000000），被上訴人乙○○及訴外人陳孟緝、白依虹所擁有之土
　　地之價值合計為二千三百萬五千三百六十八元（00000000＋00000000＝00000000
　　）。惟於八十八年九月四日時，被上訴人積欠上訴人之總債務為二千九百萬元，
　　相減結果，被上訴人仍不足清償五百九十九萬四千六百三十二元。故原判決謂債
　　務人陳孟緝之借款一千二百萬元，其作為擔保之坐落彰化縣芳苑鄉○○段第一八
　　八九號、一八八二至一八八二之四二號土地，經原審第三次拍賣之底價合計為一
　　千二百零五萬三千元云云，查陳孟緝上開土地經原審民事執行處八十九年執字第
　　九五六九號強制執行，第三次拍賣所核定之底價為一千一百三十四萬八千元，非
　　一千二百零五萬三千元，且上開土地經第三次拍賣結果，亦無人應買，此有上開
　　強制執行卷宗可稽，即上開拍賣底價仍屬高估未正確反映市價，致無人應買，又
　　白依虹所有之彰化縣芳苑鄉○○段一八二七－四○號土地，雖然原審八十八年執
　　字第八二八九號強制執行事件，第一次拍賣將底價定為七百九十二萬元，但亦未
　　成交，故亦不得認上開一八○七－四○號土地有七百九十二萬元之價值。又被上
　　訴人雖稱案內土地均屬農業區內養地用，如無變更用途，不發生課徵土地增值稅
　　云云。但查白依虹、陳孟緝、陳清分之上開土地，移轉時須課徵土地增值稅，有
　　上開彰化縣稅捐稽征處北斗分處覆本院函可憑，是被上訴人主張前開土地無須課
　　徵土地增值稅自無可採。則上開土地出賣時如再繳納土地增值稅，則其所得價金
　　，益顯不足清償其抵押權債務之金額。
五、綜上所述，被上訴人陳清分之財產已不足清償上訴人之債權，竟將其所有系爭不
　　動產以贈與移轉登記與被上訴人丁○○，其所為之無償行為，自有害及上訴人之
　　債權，則上訴人依民法第二百四十四條第一項訴請撤銷被上訴人間就系爭土地之
　　贈與及移轉行為，並塗銷其所有權移轉登記，自屬正當。原審法院遽判予駁回，
　　自欠允當。上訴論旨指摘原判決不當，求予廢棄，為有理由。
六、據上論斷，本件上訴為有理由，依民事訴訟法第四百五十條、第七十八條，判決
　　如主文。
中　　　華　　　民　　　國　　九十三　　年　　　四　　　月　　　六　　　日
~B1民事第三庭審判長法　官　陳照德
~B2　　　　　　　　法　官　蔡王金全
~B3　　　　　　　　法　官　陳成泉
右為正本係照原本作成。
如對本判決上訴，須於收受判決送達後二十日內向本院提出上訴書狀，其未表明上訴
理由者，應於提出上訴後二十日內向本院提出上訴理由書(須按他造人數附具繕本)。
上訴時應提出委任律師或具有律師資格之人之委任狀；委任有律師資格者，另應附具
律師及格證書及釋明委任人與受任人有民事訴訟法第四百六十六條之一第一項但書或
第二項（詳附註）所定關係之釋明文書影本。
~B　　　　　　　　書記官　劉恒宏
中　　　華　　　民　　　國　　九十三　　年　　　四　　　月　　　八　　　日
附註：
民事訴訟法第四百六十六條之一（第一項、第二項）
對於第二審判決上訴，上訴人應委任律師為訴訟代理人。但上訴人或其法定代理人具
有律師資格者，不在此限。
上訴人之配偶、三親等內之血親、二親等內之姻親，或上訴人為法人、中央或地方機
關時，其所屬專任人員具有律師資格並經法院認為適當者，亦得為第三審訴訟代理人
。
                                                                        Ｂ
